臺灣雲林地方法院民事判決
110年度六簡字第334號
原      告  陳啓中  


訴訟代理人  陳盈壽律師
被      告  楊登龍  
訴訟代理人  楊承文  
上列當事人間確認本票債權不存在事件，於民國111 年4 月25日
言詞辯論終結，本院判決如下︰
    主  文
確認被告執有如附表所示之本票對原告之本票債權不存在。
訴訟費用由被告負擔。
    事  實  及  理  由
壹、程序事項
一、按確認法律關係之訴，非原告有即受確認判決之法律上利益
    者，不得提起，民事訴訟法第247 條第1 項前段定有明文。
    而所謂即受確認判決之法律上利益，係指因法律關係之存否
    不明確，致原告在侵害之危險，而此項危險得以對於被告之
    確認判決予以除去之者而言（最高法院42年台上字第1031號
    判決意旨參照）。查本件原告主張被告持有原告簽發如附表
    所示之本票（下稱系爭本票）債權不存在，為被告所否認，
    足見系爭本票之法律關係存否並不明確，致原告在私法上之
    地位有受侵害之危險，而此項危險得以對被告之確認判決除
    去之，是原告提起本件訴訟核有受確認判決之法律上利益。
二、被告未於最後言詞辯論期日到場，核無民事訴訟法第386 條
    所列各款情形，爰依原告之聲請，由其一造辯論而為判決。
貳、實體事項
一、原告起訴主張：緣被告係從事民間放款業者，原告因有資金
    需求，經友人介紹認識，並自民國108 年起陸續跟被告調借
    資金週轉且均已清償。嗣110 年1 月7 日原告簽發系爭本票
    欲再向被告借款新臺幣（下同）407 萬元，詎被告收取系爭
    本票後，卻未交付上開借款予原告，經原告要求返還系爭本
    票，被告卻稱仍有本金及欠款利息尚未清償，拒絕返還系爭
    本票，現原告因病住院治療，卻接獲被告持系爭本票向臺灣
    臺中地方法院聲請裁定准予強制執行，並經該院以110 年度
    司票字第6821號裁定准許強制執行在案。為此爰提起本件訴
    訟等語。並聲明：㈠確認被告執有如附表所示之系爭本票對
    原告之本票債權不存在。㈡訴訟費用由被告負擔。
二、被告答辯則以：
    原告主張被告收取系爭本票後未交付借款等語有違常情，實
    則原告於110 年1 月7 日向被告借款407 萬元業已收訖，此
    有借據（下稱系爭借據）為憑，並同時簽發系爭本票1 張作
    為擔保，嗣因債權屆期未獲原告清償，被告只得聲請本票裁
    定，且已裁定確定在案。又系爭本票確為原告所簽發，依票
    據法第124 條準用同法第29條第1 項規定，且本件無同法第
    13條但書及第14條規定之情事，原告自應負擔保付款之責；
    原告於110 年1 月7 日向被告借款407 萬元係以「借新還舊
    」之方式來清償舊的債務等語，資為抗辯。並聲明：㈠原告
    之訴駁回。㈡訴訟費用由原告負擔。
三、本院之判斷：
㈠、原告主張被告前執原告簽發之系爭本票，向臺灣臺中地方法
    院聲請裁定准予強制執行，經該院以110 年度司票字第6821
    號裁定准許等情，業據其提出上述本票裁定為證（見本院卷
    第3 頁），應可認定原告上開主張為真實。又，系爭本票已
    將應記載之事項載明，完成發票行為，並係原告簽發交由被
    告收執等情，亦為兩造所不爭執（見本院卷第14頁反面），
    故被告為系爭本票之適法執票人，原告則為系爭本票之發票
    人即票據債務人，兩造為直接前後手關係等情，應堪認定。
    然而，原告主張系爭本票之簽發原因係消費借貸，嗣因被告
    未實際交付借款，故系爭本票債權並不存在等語，被告對此
    雖不爭執系爭本票之原因關係為消費借貸，惟其辯稱借款確
    由原告收訖，復以原告係「借新還舊」清償債務等語置辯。
㈡、按當事人主張有利於己之事實，就其事實有舉證之責任，民
    事訴訟法第277 條前段定有明文。復按本票固為無因證券，
    票據債務人不得以自己與發票人或執票人前手間所存在之抗
    辯事由對抗執票人。然發票人究非不得以自己與執票人間所
    存之抗辯事由對抗執票人，此觀票據法第13條前段之反面解
    釋即明（最高法院91年度台簡上字第27號判決參照）。又如
    發票人一旦提出其基礎原因關係不存在之對人抗辯，執票人
    自應就該基礎原因關係存在之積極事實，負舉證責任。而票
    據為無因證券，票據債權人就其取得票據之原因，固不負證
    明之責任，惟執票人主張系爭本票係發票人向伊借款而簽發
    交付，以為清償方法，而消費借貸，因金錢或其他代替物之
    交付，而生效力(見民法第475 條規定)，發票人既抗辯其未
    收受借款。則就借款已交付之事實，即應由執票人負舉證責
    任（最高法院81年度台上字第879 號、77年度台上字第1366
    號、73年度台上字第1723號判決要旨參照）。本件系爭本票
    之原因為消費借貸，係兩造不爭執之事實，而原告既主張被
    告未實際交付借款，則依上述規定及說明，自應由被告先就
    確有交付借款予原告之事實，負舉證責任。
㈢、經查，被告就上述待證事實，固據其提出系爭借據1 紙為證
    ，而原告對此當庭陳稱：「（對本院卷第19頁的借據，有何
    意見？【提示】）確實是原告本人簽名的沒錯。」、「（對
    借據上面載明確實收訖，有無意見？）雖然有記載確實收訖
    字樣，但被告並沒有把借款交付給原告。」等語（見本院卷
    第29頁反面），堪認兩造對於系爭借據之真正並不爭執。惟
    查，本院參以系爭借據為制式印刷，使用人僅需填載借貸雙
    方姓名、金額、借貸期間、借款人身分資料並簽署日期即可
    ，而系爭借據上雖有「確實收訖」之字樣，但該字樣屬制式
    印刷之一部分，佐以被告當庭自承先前有與原告簽立與系爭
    借據相同之制式借據3 紙但均未實際交付借款等語（見本院
    卷第30頁），是本院尚難僅憑系爭借據上印刷有「確實收訖
    」之字樣即認被告確有交付借款予原告；除此之外，被告亦
    稱並無其他證據可補充證明伊有交付借款之事實（見本院卷
    第30頁），自難認被告就此待證事實已善盡舉證之責。參以
    被告當庭辯稱原告於110 年1 月7 日向伊借款407 萬元，雙
    方簽立系爭借據，原告並簽發系爭本票作為擔保乙情，係原
    告以「借新還舊」之方式清償舊債務等語（見本院卷第14頁
    反面），益徵兩造於簽立系爭借據、原告簽立系爭本票當時
    ，被告並未實際交付借款予原告。
㈣、又原告否認其與被告間有何「借新還舊」之事實存在，本院
    認為被告上開所辯，核屬對己有利之事實，依前開舉證責任
    分配之原則，自應由被告就原告簽立系爭借據並簽發系爭本
    票係為「借新還舊」之事實，負舉證責任。然觀諸該借據並
    未記載係清償何筆舊債務，至於被告固提出支票6 張、本票
    2 張等件為證（見本院卷第22頁至第24頁），可知上開支票
    6 張面額合計為349 萬元、本票2 張面額合計為43萬元，合
    計共392萬元，與上開借據記載之內容不相符合，尚不足為
    被告有利之認定，此外，被告對此並未提出其他證據證明以
    實其說，是本院自難對被告所辯為有利於被告之認定，故被
    告上開所辯，亦無足採。
四、綜上所述，原告聲明請求確認被告執有如附表所示之系爭本
    票對原告之本票債權不存在，為有理由，應予准許。
五、本件事證已臻明確，兩造其餘攻擊防禦方法及舉證，經核均
    與本件判決結果不生影響，爰不一一贅述，附此敘明。
六、本件係依民事訴訟法第427 條第1 項規定適用簡易程序所為
    被告敗訴之判決，依同法第389 條第1 項第3款之規定，固
    應依職權併為假執行之宣告，惟本件判決主文第1 項之性質
    不適於假執行之宣告，故不併為假執行宣告。
七、訴訟費用負擔之依據：民事訴訟法第78條。
中　　華　　民　　國　　111 　年　　5 　　月　　16　　日
                  斗六簡易庭      法  官  温文昌
以上正本係照原本作成。
如不服本判決，應於送達後20日內向本院提出上訴狀並表明上訴
理由，如於本判決宣示後送達前提起上訴者，應於判決送達後20
日內補提上訴理由書（須按他造人數附繕本）。
中　　華　　民　　國　　111 　年　　5 　　月　　17　　日
                                  書記官  林雅菁
附表：
編號 發票日(民國) 票 面 金 額 ( 新 臺 幣) 到期日(民國) 票 據 號 碼 備考 1 110年1月7日 4,070,000元 110年6月20日 WG0000000